【裁判字號】    99,消債聲,7
【裁判日期】    990531
【裁判案由】    聲請免責
【裁判全文】
臺灣臺南地方法院民事裁定             99年度消債聲字第7號
債  務  人  甲○○○
上列當事人因消費者債務清理條例聲請免責事件，本院裁定如下
：
    主  文
債務人甲○○○不免責。
    理  由
一、按法院為終止或終結清算程序之裁定確定後，除別有規定外
    ，應以裁定免除債務人之債務；又按債務人有下列各款情形
    之一者，法院應為不免責之裁定，但債務人證明經普通債權
    人全體同意者，不在此限：一、於七年內曾依破產法或本條
    例規定受免責；二、隱匿、毀損應屬清算財團之財產，或為
    其他不利於債權人之處分；三、捏造債務或承認不真實之債
    務；四、因浪費、賭博或其他投機行為，致財產顯然減少或
    負擔過重之債務，而生開始清算之原因；五、於清算聲請前
    一年內，已有清算之原因，而隱瞞其事實，使他人與之為交
    易致生損害；六、明知已有清算原因之事實，非基於本人之
    義務，而以特別利於債權人中之一人或數人為目的，提供擔
    保或消滅債務；七、隱匿、毀棄、偽造或變造帳簿或其他會
    計文件之全部或一部，致其財產之狀況不真確；八、故意於
    財產及收入狀況說明書為不實之記載，或有其他故意違反本
    條例所定義務之行為，消費者債務清理條例第132條、第134
    條分別定有明文。揆諸消費者債務清理制度，並非在縱容債
    務人奢侈浪費，使債務人恣意消費所造成之債務，轉嫁由債
    權人負擔，而係為妥適調整債務人與債權人及其他利害關係
    人間之權利義務關係，保障債權人獲得公平受償，並謀求債
    務人經濟生活之重建復甦機會而設。倘債務人於聲請清算前
    之相當期間內，利用信用金融之機會，恣意為非屬通常生活
    所需之鉅額消費或作奢侈性、浪費性之消費，而不在意日後
    履行債務之清償能力，於此情況下，若允債務人得藉由消費
    者債務清理條例中之免責制度，以規避其應負擔之償還責任
    ，不僅破壞社會經濟之公平交易秩序，亦容易肇致道德危險
    ，顯非消費者債務清理條例之立法目的。是故，債務人免責
    制度之正當性，自須立基於保障誠實勤勉之債務人之經濟生
    活重建復甦之目的甚明。
二、經查：
  (一)債務人甲○○○依消費者債務清理條例聲請清算事件，前經
    本院於民國97年7月29日裁定開始清算程序後，因債務人之
    財產不敷清償清算程序之費用，業經本院於99年1月27日依
    同條例第129條第1項規定裁定終止清算程序確定在案，債權
    人之分配總額為新臺幣（下同）0元，業據本院調取97年度
    消債清字第2號及97年度執消債清字第1號消債卷宗核閱無誤
    且查明屬實。
  (二)本院依職權函請債權人提供債務人之消費明細，經各債權人
    函覆債務人使用台新國際商業銀行股份有限公司（下稱台新
    銀行）、大眾商業銀行股份有限公司（下稱大眾銀行）、上
    海商業儲蓄銀行股份有限公司（下稱上海銀行）、台北富邦
    商業銀行股份有限公司（下稱富邦銀行）、臺灣新光商業銀
    行股份有限公司（下稱新光銀行）、元大上業銀行股份有限
    公司（元大銀行）、聯邦商業銀行股份有限公司（下稱聯邦
    銀行）、中國信託商業銀行股份有限公司（下稱中國信託銀
    行）、日盛國際商業銀行股份有限公司（下稱日盛銀行）、
    合作金庫商業銀行（下稱合作金庫銀行）之信用卡消費、預
    借現金之情形如下：
  1.台新銀行表示：債務人使用本行信用卡過程，觀其消費明細
    ，除用於預借現金多筆（數額為2,000元至20,000元間）外
    ，竟於93年3月14日至95年6月21日於品信煙酒商行及洋信菸
    酒商行消費共計5筆，數額分別為16,450元、12,730元、4,1
    23元、1,960元及4,165元，明顯逾越一般人生活必要程度之
    花費，且非偶一為之，係輕率消費，應為持續不當開支，毫
    無撙節開支所致。
  2.大眾銀行表示：債務人信用卡於94年6月大潤發消費4,797元
    ，94年6月預借現金40,000元，94年7月預借現金5,000元，
    94年10月預借現金4,000元，95年1月大潤發消費1,344元，
    95年2月洋信煙酒商行消費3,500元，95年9月洋信煙酒商行
    消費8,330元，95年11月洋信煙酒商行消費2,380元等，其消
    費性質屬於非一般通常生活之必要費用，其消費逾越可得支
    配之所得。
  3.上海銀行表示：檢視債務人信用卡消費內容，以「預借現金
    融資交易」為主要支出項目，93年3月3筆刷卡支出不含預借
    現金手續費合計高達39,326元，除1筆預借現金提領19,000
    元，另於「品信煙酒專賣店」單筆消費金額為19,740元，95
    年2月13日於「洋信煙酒商行」單筆消費金額1,960元，債務
    人之消費項目均非屬一般人通常生活所必需自無疑義，而為
    奢侈浪費行為甚明，且為超出個人經濟能力所能負擔之過度
    消費行為。
  4.富邦銀行表示：債務人於陳報人銀行信用卡欠款項目中，多
    為「預借現金」動支，另煙酒消費「洋信菸酒商行」二類消
    費均非必要生活支出，其中洋信菸酒商行於94年12月29日、
    95年2月13日、95年7月12日、95年10月15日分別消費2,950
    元、2,240元、4,760元、4,760元，其不當消費比例之高，
    實顯然與負債沉重致無法正常生活有所關聯性。
  5.新光銀行表示：觀債務人消費明細內多屬預借現金、購買洋
    煙酒，其中債務人於洋信菸酒商行之消費為94年8月31日4,9
    80元、94年11月14日4,720元、94年12月29日4,720元、95年
    3月15日5,900元、95年7月17日5,950元、95年10月30日9,52
    0元，而債務人上開鉅額支出非民生必需之消費，恐有過分
    浪費之虞，且此段時間內均僅繳最低應繳款，顯見債務人明
    知其收入及還款能力有限，卻仍未節制，繼續進行不當消費
    ，造成申請更生之原因，實為債務人可節省而未節省所致。
  6.元大銀行表示：揆諸債務人債權表，債務人負債之肇因係屬
    現金卡、信用卡消費款所肇竟高達400,012元（僅以本金計
    算），顯見債務人之消費已然逾越一般人民生活水準，非屬
    日常生活所需，而有奢侈、浪費之嫌；且債務人於自知收入
    還款能力有限之情形下，竟未在歷次代償債務過程中，知所
    撙節控制消費，以盡力清償債務，反而繼續進行不當消費，
    如債務人於93年9月13日至95年11月8日於洋信煙酒商行共消
    費11筆，金額分別為4,712元、5,040元、2,970元、3,960元
    、3,320元、2,950元、2,950元、3,540元、2,380元、2,975
    元、5,950元、此有信用卡消費明細可資佐。
  7.聯邦銀行表示：按信用卡為支付工具，用以替代現金交付，
    觀諸債務人消費紀錄，其於93年1月後，頻繁使用於預借現
    金，且其餘消費皆為購買煙酒之花費（品信菸酒專賣店、洋
    信煙酒商行），分別為93年3月11日消費7,705元、93年8月2
    4日消費8,088元、94年12月29日消費2,950元、95年2月20日
    消費2,380元、95年6月14日消費4,165元、95年9月27日消費
    5,355元、95年11月16日消費2,975元，且債務人甚有採用循
    環繳息的方式擴張自己信用，此一交易習慣難免予人有奢侈
    浪費之感，或為債務人債台高築之主因。
  8.中國信託銀行表示：債務人於本行欠款主要係信用卡大額（
    96年8月預借39,000元）且密集（每少每2月預借一次）之預
    借現金所致，且債務人復於95年2月13日、95年9月1日、95
    年10月15日、95年11月11日於洋信煙酒商行分別消費2,380
    元、5,950元、4,760元、2,380元，其性質與數額應非屬一
    般日常生活所必需，且債務人於未能全額清償其經濟情況已
    有困難之同時，猶持續預借現金惡化負債情形之行為，就其
    全部負債情形，債務人當時之負債已逾越可得支配之所得，
    承擔逾越其收入之高額風險，不啻將其承擔之風險逕行轉嫁
    於債權人承擔，亦不符公平原則。
  9.日盛銀行表示：債務人信用卡歷史消費明細自93年3月起使
    用循環繳款，其中預借現金共23,000元及洋信煙酒商行累計
    消費22,695元，分別為93年9月13日4,712元、93年9月28日
    4,712元、93年11月11日5,301元、94年3月21日2,640元、94
    年11月4日2,950元、95年2月19日2,380元，債務人應知自身
    還款能力有限，理應量力為出，而非不知撙節持續消費，由
    此可觀債務人消費時並不知節制。
  10.合作金庫商業銀行就債務人聲請免責一事則未表示意見。
  (三)本院依債權人台新銀行、大眾銀行、上海銀行、富邦銀行、
    新光銀行、元大銀行、聯邦銀行、中國信託銀行、日盛銀行
    提出之債務人預借現金及信用卡消費明細表觀之，債務人在
    93年至95年間已多次以支付高利率之利息之方式向各債權人
    預借現金，卻仍在此需預借現金以支付生活費用之困窘情況
    下，多次於品信煙酒專賣店及洋信煙酒商行等處為非必要消
    費支出，其金額非低，甚且債務人於消費者債務清理條例施
    行前，依金融主管機關協調成立之中華民國銀行公會會員辦
    理消費金融案件無擔保債務協商機制與金融機構於95年12月
    26日成立協商前，於品信煙酒專賣店及洋信煙酒商行消費金
    額更高達16,800元（95年2月）、9,440元（95年3月）、8,3
    30元（95年6月）、10,710元（95年7月）、5,355元（95年8
    月）、19,635元（95年9月）、19,040元（95年10月）、13,
    685元（95年11月），顯見債務人有擴張信用，恣意為奢侈
    性消費，已明顯逾越一般人通常生活必要之支出金額，並濫
    用債務清理程序清理債務一情，堪可認定。
  (四)再按債務人在非急迫需要情況下向債權人借款，復在未完全
    清償先前所積欠之現金卡、信用卡等債務之情形下，又多次
    利用預借現金或信用卡消費之方式，致迅速累積債務，其財
    務之操作，遠逾其收入及經濟狀況，完全未考量日後履行債
    務之清償能力，顯係將自身消費、借貸之風險全部轉嫁由債
    權人承擔，難謂非投機之行為，則於債務人有浪費、投機之
    情況下，若允債務人得藉由消費者債務清理條例中之免責制
    度，以規避其應負擔之償還責任，顯與該制度係為保障誠實
    勤勉之債務人經濟生活之重建復甦之立法目的有違。況債務
    人對於經濟狀況不佳並未有所警惕，亦未見其有何緊縮消費
    並戮力還款之行為，反持續向信用卡銀行大量借款，並為上
    述非必要之消費支出，顯已逾越日常生活所必須，故上開債
    權人主張債務人有浪費情事一節，應屬可信。
三、綜上所述，本件債務人既有消費者債務清理條例第134條第4
    款「因浪費、賭博或其他投機行為，致財產顯然減少或負擔
    過重之債務，而生開始清算之原因」之不免責事由，則依上
    開說明，債務人應不予免責，爰裁定如主文。
中    華    民    國    99    年    5     月    31    日
                  民事第一庭    法  官  黃聖涵
上為正本係照原本作成。
如不服本裁定，應於裁定送達後10日內，以書狀向本院提出抗告
，並繳納抗告費新臺幣1,000元。
中    華    民    國    99    年    5     月    31    日
                                書記官  朱小萍

司法院資訊處製作；財團法人民間司法改革基金會備份。
